臺灣高等法院刑事裁定
109年度毒抗字第242號
 抗  告  人
 即  被  告  謝麗萍



 選任辯護人  呂承翰律師  
             俞力文律師      
上列抗告人因違反毒品危害防制條例案件，不服臺灣新北地方法
院109年度毒聲字第436號，中華民國109年9月10日裁定（聲請案
號：臺灣新北地方檢察署109年度聲觀字第393號、109年度毒偵
字第2100號），提起抗告，本院裁定如下：
    主  文
抗告駁回。
    理  由
一、原裁定意旨略以：抗告人即被告（下稱被告）甲○○基於施用
    第二級毒品甲基安非他命之犯意，於民國109年3月24日14時
    30分許，在新北市三重區某加油站廁所內，以將甲基安非他
    命置於玻璃球吸食器內燒烤之方式，施用甲基安非他命1次
    。嗣經警於同日15時20分許，在新北市○○區○○○路000號前為
    警攔檢，並扣得甲基安非他命2包等事實，業據被告坦承不
    諱，且其尿液經送驗結果，確呈安非他命、甲基安非他命陽
    性反應等情，有新北市政府警察局受採集尿液檢體人姓名及
    檢體編號對照表、臺灣檢驗科技股份有限公司濫用藥物檢驗
    報告（檢體編號: C0000000）、新北市政府警察局三重分局
    搜索扣押筆錄、扣押物品目錄表、查獲涉嫌違反毒品危害防
    制條例案件毒品初步鑑驗報告單及臺北榮民總醫院109年5月
    14日北榮毒鑑字第C0000000號毒品成分鑑定書可稽，堪認被
    告確有施用第二級毒品犯行。從而，檢察官聲請裁定被告送
    勒戒處所執行觀察、勒戒，核無不合，應予准許等語。
二、抗告意旨略以：被告並無毒品戒癮治療實施辦法及完成治療
    認定標準第2條所定不適合為戒癮治療之事由，檢察官開庭
    時未訊問被告是否願接受戒癮治療，被告於109年6月5日具
    狀向檢察官表示願接受戒癮治療，然檢察官聲請書並未說明
    選擇觀察、勒戒之具體理由；而原審法院亦未開庭給予答辯
    機會以保障被告之聽審權，即遽為裁准檢察官之聲請，檢察
    官之聲請及原審裁定均有裁量怠惰之違法；又被告罹患子宮
    頸癌，須進行切除手術，且經診斷患有腰椎椎間盤突出之疾
    病，尚有身心障礙之未成年子女須撫養，不適宜接受觀察、
    勒戒，請求撤銷原裁定，給予戒癮治療之機會等語。
三、按犯毒品危害防制條例第10條之罪者，檢察官應聲請法院裁
    定，或少年法院（地方法院少年法庭）應先裁定，令被告或
    少年入勒戒處所觀察、勒戒，其期間不得逾2月，毒品危害
    防制條例第20條第1項定有明文。又被告行為後，毒品危害
    防制條例第20條第3項之規定業經修正，並經總統於109年1
    月15日公布，同年7月15日施行，修正後毒品危害防制條例
    第20條第3項規定：「依前項規定為觀察、勒戒或強制戒治
    執行完畢釋放後，3年後再犯第10條之罪者，適用前2項之規
    定。」亦即如觀察、勒戒或強制戒治執行完畢釋放後，3年
    後始再有施用第一級、第二級毒品之行為者，仍適用初犯之
    規定，先經觀察、勒戒、強制戒治之程序，且依同條例第35
    條之1第2款規定，法院就審判中之案件應依上揭修正後規定
    處理，是不論於修正前後犯第10條之罪者，均應依新法規定
    處理。本次修法對於施用毒品者施以觀察勒戒、強制戒治，
    或依法追訴（或裁定交付審理）之適用範圍，係確立初犯為
    具「病患性犯人」之特質應先經一完整之醫療處置，3年內
    再犯者應依法追訴（或裁定交付審理），3年後再犯則裁定
    觀察勒戒，殆無疑義。但對於3犯以上距最近1次觀察勒戒或
    強制戒治執行完畢釋放後，逾3年者，究應適用同條例第20
    條第3項或第23條第2項處理，本次修法未明確規定，惟基於
    罪刑法定之明確性原則、法文之文義解釋，參諸觀察勒戒等
    治療處置，乃結合醫師、觀護人、社工心理諮商等不同領域
    之專業人員參與之保安處分措施，目的除在戒除施用毒品者
    身癮、心癮之措施外，並企圖重新塑造生活紀律，改變其病
    態行為，與刑罰之執行並不相同，無法以刑罰補充或替代上
    開醫療處置之特性。從而，3犯以上如距最近1次觀察、勒戒
    或強制戒治執行完畢釋放後，已逾3年者，其間縱經判刑、
    執行，究與觀察勒戒或強制戒治已經完整之治療療程不同，
    無法補充或替代上開之醫療處置，均應再予觀察勒戒之機會
    ，方為適法（最高法院109年度台上字第3240號判決意旨參
    照）。又犯毒品危害防制條例第10條之罪者，檢察官應聲請
    法院裁定，令被告入勒戒處所觀察、勒戒，其期間不得逾2
    月；又犯第10條之罪者，於犯罪未發覺前，自動向行政院衛
    生署指定之醫療機構請求治療，醫療機構免將請求治療者送
    法院或檢察機關；依前項規定治療中經查獲之被告，應由檢
    察官為不起訴之處分，但以一次為限；又本法第20條第1項
    及第23條第2項之程序，於檢察官先依刑事訴訟法第253條之
    1第1項、第253條之2之規定，為附命完成戒癮治療之緩起訴
    處分時，不適用之；前項緩起訴處分，經撤銷者，檢察官應
    依法追訴；第1項所適用之戒癮治療之種類、其實施對象、
    內容、方式與執行之醫療機構及其他應遵行事項之辦法及完
    成戒癮治療之認定標準，由行政院定之，毒品危害防制條例
    第20條第1項、第21條、第24條分別定有明文。是毒品危害
    防制條例第20條第1項關於觀察、勒戒之規定，係屬強制規
    定，除於毒品危害防制條例第21條第1項所稱犯同條例第10
    條之罪者，於犯罪未發覺前，自動向行政院衛生署（102年7
    月23日已改制為衛生福利部）指定之醫療機構請求治療，醫
    療機構免將請求治療者送法院或檢察機關之情形；或檢察官
    審酌個案情形，依同法第24條第1項為附完成戒癮治療之緩
    起訴處分，可排除適用觀察、勒戒之程序外，凡經檢察官聲
    請且符合法定要件者，法院即應據以裁定，尚無自由斟酌以
    其他方式替代或得以其他原因免予執行之權。　
四、經查：　　　
(一)被告於上揭時地施用第二級毒品甲基安非他命之事實，業據
    被告於警詢及偵訊時坦承不諱（見毒偵字第2100號影卷第7
    至9、36、37頁），並有新北市政府警察局受採集尿液檢體
    人姓名及檢體編號對照表、臺灣檢驗科技股份有限公司濫用
    藥物檢驗報告（檢體編號: C0000000）、新北市政府警察局
    三重分局搜索扣押筆錄、扣押物品目錄表、查獲涉嫌違反毒
    品危害防制條例案件毒品初步鑑驗報告單及臺北榮民總醫院
    109年5月14日北榮毒鑑字第C0000000號毒品成分鑑定書各1
    份（見毒偵字第2100號影卷第12至14、20、21、69、78頁）
    在卷可憑，被告施用第二級毒品甲基安非他命之犯行足堪認
    定。又被告前於92年間因施用毒品案件，經觀察、勒戒後認
    有繼續施用毒品之傾向，而入戒治處所接受強制戒治，至93
    年1月9日始因修法執畢釋放，且其該次犯行經檢察官依法起
    訴後，經原審法院92年度簡字第3041號判處有期徒刑4月確
    定，並經原審法院96年度聲減字第1889號裁定減刑為有期徒
    刑2月確定；被告嗣雖於94、102年再犯施用毒品罪，惟均經
    法院依法判處罪刑並執行，未再接受觀察、勒戒或強制戒治
    等情，有本院被告前案紀錄表在卷可稽。被告本案所為（10
    9年3月24日）距其最近1次因犯施用毒品罪經觀察、勒戒或
    強制戒治執行完畢釋放日（即93年1月9日）既已逾3年，依
    據前揭說明，即應再令觀察、勒戒，且不因其間是否另犯該
    罪經起訴、判刑或執行而有不同。
(二)按檢察官對於「初犯」及「3年後再犯」施用毒品案件，本
    得按照個案情形，依法裁量決定採行「緩起訴之戒癮治療」
    或「觀察、勒戒」，且觀諸毒品危害防制條例之全部條文，
    並無課以檢察官於聲請觀察、勒戒裁定前，應訊問被告是否
    同意觀察、勒戒之規定，檢察官亦無於聲請書中說明不命被
    告接受戒癮治療理由之義務，如檢察官欲依毒品危害防制條
    例第24條規定，以緩起訴方式替代觀察、勒戒時，方應詢問
    行為人是否同意接受戒癮治療，而是否給予施用毒品者為附
    命完成戒癮治療之緩起訴處分，係屬檢察官之職權，並非法
    院所得介入審酌，亦無因抗告人之個人或家庭因素而免予執
    行之餘地。又按裁定因當庭之聲明而為之者，應經訴訟關係
    人之言詞陳述；又為裁定前有必要時，得調查事實，刑事訴
    訟法第222條定有明文。是裁定與判決不同，以不經言詞陳
    述為原則，除有上揭所列或刑事訴訟法第十章與被告羈押相
    關之裁定等情形外，並無須經當事人言詞陳述之規定，均依
    書面審理（最高法院102年度台抗字第368號裁定意旨參照）
    ，毒品危害防制條例並未明定法院須經開庭審理程序，始得
    為觀察、勒戒之裁定，與刑事訴訟法羈押被告須先行訊問之
    法定程序原則有別。本件檢察官於109年3月24日通知被告到
    庭，給予陳述意見之機會，並參酌被告同年6月5日提出請求
    給予戒癮治療之聲請狀後，仍認被告因施用毒品犯行明確，
    向法院聲請觀察、勒戒，自屬檢察官職權之適法行使；又原
    審未傳訊被告到庭陳述意見，逕依本件案卷之訴訟資料書面
    審理後，以被告符合觀察、勒戒之要件，依檢察官之聲請，
    裁定將被告送勒戒處所觀察、勒戒，亦無違反正當程序，或
    有何裁量怠惰之違法可言，檢察官之聲請及原審之裁定均難
    認有何瑕疵。再毒品危害防制條例觀察、勒戒之規定，係對
    施用毒品成癮者所為之積極矯治措施之保安處分，目的在斷
    絕施用毒品者對毒品之依賴，屬強制規定，除經檢察官審酌
    個案情形，為附命完成戒癮治療之緩起訴處分，可排除觀察
    、勒戒之適用外，即應向法院聲請裁定將被告送勒戒處所觀
    察、勒戒，非謂被告不具有毒品戒癮治療實施辦法及完成治
    療認定標準所定不適合為戒癮治療之事由存在，檢察官即應
    為附命完成戒癮治療之緩起訴處分。又檢察官選擇向法院聲
    請裁定令被告入勒戒處所接受觀察、勒戒，或對行為人為附
    命完成戒癮治療之緩起訴處分，均屬立法者給予檢察官之職
    權，並非法院所得過度介入審酌，亦非得認係施用毒品者所
    享有之權利，或有依其意願選擇之餘地，縱被告提出該項聲
    請，亦僅在促請檢察官注意得否予以適用，檢察官並不受被
    告聲請之拘束。被告以其有戒癮治療之意願，又無不適合為
    戒癮治療之事由，認檢察官聲請觀察、勒戒具裁量瑕疵，自
    有誤會。至被告其餘所稱個人身體疾病及有身心障礙之未成
    年子女須撫養等健康、家庭因素，亦非審酌應否為觀察勒戒
    之考量事由，尚無從執此認原裁定有所違誤。本件檢察官聲
    請觀察、勒戒，係符合法定要件，其裁量之判斷既無重大明
    顯瑕疵，亦無濫用或不當情形，自應尊重檢察官職權之行使
    ，不得任意指為違法。
五、綜上所述，原審依毒品危害防制條例第20條第1項、第3項及
    觀察勒戒處分執行條例第3條第1項規定，裁定被告應送勒戒
    處所觀察、勒戒，經核並無違誤。抗告意旨猶執前詞指摘原
    裁定不當，請求撤銷原裁定，為無理由，應予駁回。　　 
據上論斷，應依刑事訴訟法第412條，裁定如主文。
中　　華　　民　　國　　110 　年　　1 　　月　　5 　　日
                  刑事第一庭    審判長法　官  李釱任
                                      法　官  梁耀鑌
                                      法　官  林庚棟
以上正本證明與原本無異。
不得再抗告。
                                    書記官    陳漢朝
中　　華　　民　　國　　110 　年　　1 　　月　　5　　日